臺灣高等法院刑事裁定
110年度毒抗字第1583號
抗  告  人  張嘉讌





上列抗告人因聲請施以強制戒治案件，不服臺灣新北地方法院中
華民國110年10月22日裁定（110年度毒聲字第2260號），提起抗
告，本院裁定如下：
    主  文
抗告駁回。                                             
    理  由
一、原裁定意旨略以：抗告人即被告（下稱被告）甲○○因施用第
    一級、第二級毒品案件，經觀察、勒戒期間評估有繼續施用
    毒品之傾向。又被告前因施用毒品案件，經強制戒治執行完
    畢釋放出所後，未再受任何觀察、勒戒或強制戒治之執行，
    則被告最近一次強制戒治執執行完畢釋放後已逾3年，即應
    依法令被告入戒治處所強制戒治，是聲請人之聲請為正當，
    應予准許等語。
二、抗告意旨略以：本件心理評估過程僅憑手臂注射疤痕、3分
    鐘的短暫時間完成，極為草率。又現行法就施用毒品者採寬
    厚之立法政策，且原裁定令被告強制戒治，然被告另有20年
    之有期徒刑尚待執行，如此侵害人身自由，無異牴觸罪責原
    則，且不符合比例原則。原審未能憐憫毒品施用者之處境給
    予被告重生之機會。爰請求重新審酌原裁定之妥當性，並考
    量本人有無得為戒癮治療之情形等語。
三、按觀察、勒戒後，檢察官或少年法院（地方法院少年法庭）
    依據勒戒處所之陳報，認受觀察、勒戒人無繼續施用毒品傾
    向者，應即釋放，並為不起訴之處分或不付審理之裁定。認
    受觀察、勒戒人有繼續施用毒品傾向者，檢察官應聲請法院
    裁定或由少年法院（地方法院少年法庭）裁定令入戒治處所
    強制戒治，其期間為六個月以上，至無繼續強制戒治之必要
    為止。但最長不得逾一年，毒品危害防制條例第20條第2項
    定有明文。次按有無繼續施用毒品傾向之評估標準，並非完
    全以受勒戒人勒戒後之結果為準，勒戒前之各種情況，仍應
    作為評估之依據。依勒戒處所評分說明手冊規定，係以人格
    特質、臨床徵候及環境相關因素3項合併計算。而其中人格
    特質係依毒品犯罪相關司法紀錄、其他犯罪相關紀錄、短期
    內再犯加重計分、行為觀察；臨床徵候係依戒斷症狀、多重
    藥物使用、注射使用、使用期間、情緒及態度；環境相關因
    素係依社會功能、支援系統等，作為綜合判斷分數之依據。
    又關於有無繼續施用毒品傾向之評估標準，法務部已於110
    年3月26日以法矯字第11006001760號函修正頒布「有無繼續
    施用毒品傾向評估標準紀錄表」、「有無繼續施用毒品傾向
    評估標準評分說明手冊」，上開評分說明手冊載明判定之原
    則：「受觀察勒戒人入所後，經過2週時間的觀察、勒戒，
    由處所及醫療人員依據其各項紀錄、資料及觀察勒戒期間之
    行為表現，加以評分。在勒戒人入所4至6週後，可再做一次
    評估以做必要之評分修正。每一大項皆有靜態因子與動態因
    子。先以靜態因子分數評分，靜態因子分數總分在60分（含
    ）以上為『有繼續施用毒品傾向』；60分以下，與動態因子分
    數相加，如果總分在60分（含）以上，為『有繼續施用毒品
    傾向』」，又評估標準紀錄表及說明手冊中「前科紀錄與行
    為表現」之第1題及第3題之計分方式修正如下(餘無修正)：
    ㈠第1項「毒品犯罪相關司法紀錄」：計分方式修正為每筆(
    次)5分，總分上限為10分；㈡第3項「其他犯罪相關紀錄」：
    計分方式修正為每筆(次)2分，總分上限為10分。是被告有
    無「繼續施用毒品傾向」，係依具體個案之臨床實務及相關
    事證等情綜合判定，有其相當之專業依據及標準，且涉及專
    門醫學，又衡酌強制戒治之目的，係為協助施用毒品者戒斷
    毒品之心癮及身癮所為之一種保安處分類型，而該評估標準
    係將與判斷有無繼續施用傾向之相關因素加以列舉及量化，
    適用於每一位受觀察、勒戒處分之人，具一致性、普遍性、
    客觀性，以利執法者判定受勒戒人有無繼續施用毒品傾向，
    避免執法者之判斷流於恣意。因此觀察勒戒處所實施之有無
    繼續施用毒品傾向評估，有其相當之專業依據及標準，且涉
    及專門醫學，倘其評估由形式上觀察，無擅斷或濫權等明顯
    不當之情事，法院宜予以尊重。
四、經查：
　㈠被告甲○○前因施用第一級、第二級毒品案件，經臺灣新北地
    方法院（下稱新北地院）109年度毒聲字第1109號裁定送勒
    戒處所觀察、勒戒，復經法務部○○○○○○○○○○附設觀察勒戒所
    於執行觀察、勒戒過程中，評估其前科紀錄與行為表現、臨
    床評估及社會穩定度，綜合各項評分，認其有繼續施用毒品
    之傾向，此有法務部○○○○○○○○○○110年10月15日高女戒衛字
    第11007002650號函送之「有無繼續施用毒品傾向證明書」
    暨「有無繼續施用毒品傾向評估標準紀錄表」1份在卷可查
    （見毒偵字第5724號卷第54頁至第55頁、第72頁至第73頁）
    。又被告前因施用毒品案件，經依臺灣雲林地方法院97年度
    毒聲字第245號裁定送觀察、勒戒後，認有繼續施用毒品之
    傾向，再經同法院以98年度毒聲字第48號裁定令入戒治處所
    施以強制戒治，於98年12月10日強制戒治執行完畢釋放出所
    ，並經臺灣雲林地方檢察署檢察官以98年度戒毒偵字第143
    號、第144號為不起訴處分確定，其後未再受任何觀察、勒
    戒或強制戒治之執行，此有本院被告前案紀錄表附卷可稽（
    見本院卷第45頁）。從而，被告所犯本案施用毒品犯行，距
    最近一次強制戒治執行完畢釋放後即「98年12月10日」顯已
    逾3年，當應依前揭規定令被告入戒治處所強制戒治。是原
    審就聲請人聲請令被告入戒治處所強制戒治，經審核並無違
    法或不當之處，而予准許，尚無不合。
　㈡抗告意旨雖稱：心理評估過程僅憑手臂注射疤痕，在3分鐘的
    短暫時間內完成，極為草率。又現行法就施用毒品者採寬厚
    之立法政策，且原裁定令被告強制戒治，然被告另有20年之
    有期徒刑尚待執行，如此侵害人身自由無異牴觸罪責原則，
    且不符合比例原則，請求重新審酌原裁定之妥當性及戒癮治
    療之替代機會等語。惟查：
　⒈觀察勒戒處所實施之有無繼續施用毒品傾向評估，有相當之
    專業依據及標準，其中被告之前科紀錄與行為表現、臨床評
    估、社會穩定度等項目之靜態與動態因子加計總分為60分，
    為有繼續施用毒品傾向之情形（見毒偵字第5724號卷第72頁
    至第73頁），經查其評估計分，並無擅斷或濫權等明顯不當
    情事。被告雖稱評分者就其身體疤痕為不利判斷，然與此相
    關之項目勾選欄係勾選無注射使用，尚未列入不利被告之評
    估，至就評估時間之久暫，涉及醫療專業之判斷，宜予尊重
    ，難以時間較短即認評估效能欠佳，被告意旨於此指摘，難
    認有理。
　⒉又我國現行刑法採刑罰與保安處分雙軌制，二者雖均具有干
    預人民自由基本權之性質，而應受比例原則之規範，惟所肩
    負之任務各有不同。刑罰置重於對犯罪之應報，以回應人類
    理性當然之要求，滿足社會公平正義之情感，故係審酌過去
    行為已發生之惡害，須謹守罪責原則；保安處分側重在改善
    行為人潛在之危險性格，協助行為人再社會化，期能達成根
    治犯罪原因、預防犯罪之特別目的，則係考量將來行為人可
    能之危險性，須注意手段合目的性，為刑罰之補充（最高法
    院109年度台上字第205號判決意旨參照）。是毒品危害防制
    條例所規定之強制戒治處分，其立法意旨在幫助施用毒品者
    戒除毒癮，減除再次施用毒品之危險性，而非為懲戒行為人
    ，則原裁定縱令被告入所執行強制戒治，亦與刑罰有期徒刑
    之目的有別，且經核無違反比例原則之情形，被告此部分之
    指摘，亦難認有據。末以，戒癮治療亦非現行法得以替代強
    制戒治之適法處遇，則抗告意旨於此請求，亦無可採。
　㈢綜上所述，原審以檢察官之聲請合於法律規定，依毒品危害
    防制條例第20條第2項、第3項規定，裁定被告令入戒治處所
    施以強制戒治，其期間為6個月以上，至無繼續強制戒治之
    必要為止，但最長不得逾1年，經核並無不合。抗告意旨執
    前詞指摘原裁定不當，為無理由，應予駁回。
據上論斷，應依刑事訴訟法第412條，裁定如主文。
中　　華　　民　　國　　110 　年　　11　　月　　22　　日
                  刑事第二十庭  審判長法　官  王復生  
　　　　　　　　　　　　　　　　　　　法　官  張紹省
　　　　　　　　　　　　　　　　　　　法　官  蕭世昌
以上正本證明與原本無異。
如不服本裁定，應於收受送達後五日內向本院提出抗告狀。
                                      書記官  吳建甫
中　　華　　民　　國　　110 　年　　11　　月　　22　　日